最高法院民事判決　　　　　　　　　　　　　　　　九十三年度台上字第四九三號
　　上　訴　人　乙○○
　　訴訟代理人　蔡坤旺律師
　　被 上訴 人　甲○○
右當事人間請求返還定金事件，上訴人對於中華民國九十一年三月二十六日台灣高等
法院台中分院第二審更審判決（九十年度上更(一)字第三六號），提起上訴，本院判決
如下：
    主  文
原判決除假執行部分外廢棄，發回台灣高等法院台中分院。
    理  由
本件上訴人主張：伊於民國八十六年四月五日以新台幣（下同）八千五百二十萬元之
價格，向被上訴人購買坐落台中縣神岡鄉○○○段一○二｜一、一○三、一○四、一
○四｜一、一○四｜三地號五筆土地（下稱系爭土地）及其地上建物，約定被上訴人
應於伊交付尾款前塗銷上開土地之抵押權設定登記，伊並已交付被上訴人定金三百萬
元。嗣兩造於同年月三十日又訂立承諾書，約定伊將其餘價款八千二百二十萬元交付
伊指定之律師，被上訴人則提供等值之土地設定抵押權與伊作為履約之擔保。詎伊先
後於八十六年五月至九月間及八十八年八月間，通知被上訴人履行買賣契約及承諾書
之約定，被上訴人均置不理，既未提出等值土地供擔保，亦未塗銷系爭土地之抵押權
設定登記，伊乃於八十八年八月十九日通知被上訴人解除契約。契約既經解除，伊自
得請求被上訴人返還所受領之定金等情。求為命被上訴人給付三百萬元，及加付法定
遲延利息之判決。
被上訴人則以：兩造簽訂承諾書約定上訴人將餘款八千二百二十萬元交付律師，伊則
提供等值之土地設定抵押權與上訴人作為履約擔保，惟上訴人並未交付八千二百二十
萬元與律師，尚不得請求伊履行塗銷系爭抵押權設定登記之義務，上訴人以伊給付遲
延為由解除契約，自不合法等語，資為抗辯。
原審廢棄第一審所為上訴人勝訴之判決，改判駁回其訴，係以：上訴人主張之事實，
固據提出不動產買賣契約書、承諾書等件為證，惟被上訴人以前揭情詞置辯。查依證
人即代書張龍卿之證言，兩造於簽訂不動產買賣契約書後，所以再立承諾書，係為解
決兩造就買賣契約之履行，俱主張同時履行抗辯之僵局，而承諾書第一條記載：「乙
方（即上訴人）願支付八千五百二十萬元（扣除三百萬元，實際再行支付八千二百二
十萬元）予乙方指定之律師，甲方（即被上訴人）提供等值之土地委託其律師辦妥抵
押權設定予乙方作為履約之擔保，甲、乙雙方各委託其代理律師共同完成履約手續」
，第二條記載：「前項之互為擔保乃是雙方買賣標的物之坐落於神岡鄉○○○段一○
四、一○四之一、一○四之三、一○二之一、一○三等伍筆土地上之查封、設定等債
務事宜之處理。甲方負責完全清償塗銷完畢，乙方負責過戶完畢後全部付清尾款」等
語，可見於上訴人提出八千二百二十萬元與其指定之律師前，被上訴人無須先塗銷系
爭土地之抵押權。被上訴人於承諾書簽訂後，先後於八十六年五月九日、七月二十一
日，及八十七年五月七日以函件催告上訴人，表示願於上訴人交付八千二百二十萬元
予其指定之律師之同時，提供房地設定等值之抵押權與上訴人，作為履行系爭買賣之
擔保，均未獲置理。上訴人迄八十七年五月十二日始催告被上訴人依約完全清償及塗
銷完畢，否則解除買賣契約，再於八十七年七月十六日解除契約。可見係上訴人先行
違約，未將八千二百二十萬元提供與其指定之律師。上訴人既未支付八千五百二十萬
元與其指定之律師，經被上訴人催告後，亦未提出給付，復未催告被上訴人提供等值
之土地委託其律師辦妥抵押權設定，則其請求被上訴人先為塗銷抵押權設定登記，即
有未合。況被上訴人依買賣契約並未負有先塗銷抵押權登記之義務，只須於移轉所有
權與上訴人之前塗銷即可，且於上訴人僅支付定金三百萬元之情況下，尚無須將系爭
土地移轉登記與上訴人所有，是其未塗銷抵押權設定登記，對上訴人不負給付遲延責
任。上訴人以被上訴人給付遲延為由解除契約，請求返還訂金，自屬無據。從而，上
訴人請求被上訴人給付三百萬元，及加付法定遲延利息，洵非正當，不應准許等詞，
為其判斷之基礎。
查兩造所立買賣契約第五條記載：「本件買賣之不動產乙方（即被上訴人）保證為自
己所有及自用土地，如有抵押權、典權、押租金及其他權利設定或有受拍賣聲請，假
扣押、假處分之登記或其他有來歷不明者等瑕疵應於本件手續登記期日前由乙方負責
全部撤銷排除障礙或解決問題」，契約附註三記載：「本契約成立後，乙方（即被上
訴人）以本買賣標的物向銀行金融機構或私人所設定之抵押貸款或查封，則乙方務必
於尾款交付前負責清償塗銷完畢，……」等語（見一審卷第三至五頁）。又兩造所立
承諾書第二條亦記載：「……甲方（即被上訴人）負責完全清償塗銷完畢，乙方（即
上訴人）負責過戶完畢後全部付清尾款」等語（見一審卷第八頁）。兩造似已明確約
定於被上訴人塗銷抵押權設定登記及辦理所有權移轉登記於上訴人後，上訴人始須給
付尾款。而承諾書第一條僅記載上訴人願支付尾款八千五百二十萬元與其指定之律師
，被上訴人提供等值之土地委託律師辦妥抵押權設定予上訴人作為履約擔保等語，與
被上訴人應於上訴人給付尾款前塗銷抵押權設定登記及辦理所有權移轉登記無涉。原
審竟認被上訴人依買賣契約未負有先為塗銷抵押權設定登記及辦理所有權移轉登記之
義務，及認依承諾書之記載上訴人於提出八千二百二十萬元與其指定之律師前，被上
訴人無須先塗銷系爭土地之抵押權設定登記，不無可議。次查，契約當事人之一方遲
延給付者，他方當事人得定相當期限，催告其履行，如於期限內不履行時，得解除其
契約，民法第二百五十四條定有明文。被上訴人負有先行塗銷抵押權設定登記及辦理
所有權移轉登記之義務，已如前述，而原審認定上訴人已於八十七年五月十二日催告
被上訴人依約完全清償及塗銷完畢。上訴人主張其嗣於八十八年八月三日復通知被上
訴人應於七日內履行契約，未獲置理，已於同年八月十九日解除契約等語，亦據提出
存證信函為證（見原審卷第一七五至一七九頁、更(一)卷八四頁）。果爾，上訴人主張
系爭契約業經合法解除，是否毫無可取，亦待研求。原審就此未詳加審究，遽以前揭
理由為上訴人敗訴之判決，亦有未合。上訴論旨，指摘原判決不當，求予廢棄，非無
理由。
據上論結，本件上訴為有理由，依民事訴訟法第四百七十七條第一項、第四百七十八
條第二項，判決如主文。
中　　　華　　　民　　　國　　九十三　　年　　　三　　　月　　 十八 　　日
                              最高法院民事第三庭
                                  審判長法官  林　奇　福
                                        法官  陳　國　禎
                                        法官  李　彥　文
                                        法官  陳　重　瑜
                                        法官  吳　麗　女
      右正本證明與原本無異
 　　　　　                              　　　書  記  官
中　　　華　　　民　　　國　　九十三　　年　　　四　　　月　　　二　　　日
                                                                        Ｋ
